臺灣臺北地方法院民事判決　　　　　　 94年度重訴字第115號
　　原　　　告　台北市府政環境保護局
　　法定代理人　乙○○
　　訴訟代理人　李巾律師
　　複 代理 人　丙○○
　　被　　　告　甲○○
　　　　　　　　　　　　　臨4.
　　　　　　　　丁○○
　　　　　　　　戊○○
　　　　　　　　　　　　　臨1.
　　上列　三人
　　訴訟代理人　莊勝榮律師
　　複 代理 人　賴瑩貞律師
上開當事人間請求拆屋還地等事件，本院於中華民國94年5月24
日言詞辯論終結，判決如下：
    主    文
被告甲○○應將坐落台市○○區○○段三小段448地號如附圖B部
分（面積八十平方公尺）、D部分（面積七平方公尺）土地上之
建物拆除，並將該部分土地遷讓返還予原告。
被告甲○○應給付原告新台幣壹佰陸拾萬伍仟柒佰貳拾陸元，及
自民國九十四年一月十五日起至清償日止，按年息百分之五計算
之利息，暨自民國九十三年十一月二十三日起至遷讓返還前項土
地之日止，按月給付原告新台幣貳萬柒仟貳佰陸拾元。
被告戊○○應將坐落台市○○區○○段三小段448地號如附圖A部
分（面積六十平方公尺）、C部分（面積一平方公尺）土地上之
建物拆除，並將該部分土地遷讓返還予原告。
被告戊○○應給付原告新台幣壹佰壹拾貳萬伍仟捌佰捌拾捌元，
及自民國九十四年一月十五日起至清償日止，按年息百分之五計
算之利息，暨自民國九十三年十一月二十三日起至遷讓返還前項
土地之日止，按月給付原告新台幣壹萬玖仟壹佰壹拾參元。
原告其餘之訴駁回。
訴訟費用由被告甲○○負擔六十分之三十五、被告戊○○負擔六
十分之二十四，餘由原告負擔。
本判決第一項於原告以新台幣伍佰參拾肆萬元為被告甲○○供擔
保後，得假執行。但被告甲○○如以新台幣壹仟陸佰零壹萬伍仟
參佰零捌元為原告預供擔保，得免為假執行。
本判決第二項於原告以新台幣伍拾肆萬元為被告甲○○供擔保後
，得假執行。但被告甲○○如以新台幣壹佰陸拾萬伍仟柒佰貳拾
陸元為原告預供擔保，得免為假執行。
本判決第三項於原告以新台幣參佰柒拾伍萬元為被告戊○○供擔
保後，得假執行。但被告戊○○如以新台幣壹仟壹佰貳拾貳萬玖
仟壹佰貳拾肆元為原告預供擔保，得免為假執行。
本判決第四項於原告以新台幣參拾捌萬元為被告戊○○供擔保後
，得假執行。但被告戊○○如以新台幣壹佰壹拾貳萬伍仟捌佰捌
拾捌元為原告預供擔保，得免為假執行。
原告其餘假執行之聲請駁回。
　　事實及理由
一、按訴狀送達後，原告不得將訴變更或追加，但請求之基礎事
    實同一者、擴張或減縮應受判決事項之聲明者、不甚礙被告
    之防禦及訴訟之終結者，不在此限，民事訴訟法第255條第1
    項第2、3、7款定有明文。本件原告原起訴請求判決(1)被告
    甲○○應自坐落台市○○區○○段三小段448地號上門牌號
    碼台北市信義區○○○路○段255巷臨4號房屋遷出，並將前
    開房屋拆除後，將該土地返還予原告。(2)被告甲○○、丁○○應給付原告新台幣（下同）1,495,313元及自起訴狀繕本
    送達翌日起至清償日止，按年息百分之五計算之利息，及自
    民國93年11月1日起至返還土地之日止，按年給付原告
    304,560元。(3)被告戊○○應自坐落台北市○○區○○段三
    小段448地號上門牌號碼台北市信義區○○○路○段255巷6
    號房屋遷出，並將前開房屋拆除後，將該土地返還予原告。
    (4)被告戊○○應給付原告1,144,561元，及自起訴狀繕本送
    達翌日起至清償日止，按年息百分之五計算之利息，並自93
    年11月1日起至返還土地之日止，按年給付原告233,120元。
    (5)願供擔保，請准宣告假執行。於起訴狀繕本送達後，變更
    聲明為：(1)被告甲○○應自坐落台市○○區○○段三小段44
    448地號上門牌號碼台北市信義區○○○路○段255巷臨4號
    房屋如複丈成果圖所示B、D部分遷出，並將前開房屋拆除後
    ，將該土地返還予原告。(2)被告甲○○、丁○○應給付原告
    444,229元及自起訴狀繕本送達翌日起至清償日止，按年息
    百分之五計算之利息。被告甲○○應給付原告1,161,497 元
    ，及自變更聲明狀繕本送達翌日起至清償日止，按年息百分
    之5計算之利息；並自93年11月23日起至返還土地之日止，
    按月給付原告27,260元。(3)被告戊○○應自坐落台北市○○
    區○○段三小段448地號上門牌號碼台北市信義區○○○路
    ○段255巷6號房屋如複丈成果圖所示A、C部分遷出，並將前
    開房屋拆除後，將該土地返還予原告。(4)被告戊○○應給付
    原告1,125,888元，及自起訴狀繕本送達翌日起至清償日止
    ，按年息百分之5計算之利息，並自93年11月23日起至返還
    土地之日止，按月給付原告19,113元。(5)願供擔保，請准宣
    告假執行，核其請求之基礎事實同一、且屬減縮應受判決事
    項之聲明，亦不甚礙被告之防禦及訴訟之終結，為法之所許
    ，合先敘明。
二、原告起訴主張下列各情，並聲明：
(1)被告甲○○應自坐落台市○○區○○段三小段44
    448地號上門牌號碼台北市信義區○○○路○段255巷臨4號
    房屋如複丈成果圖所示B、D部分遷出，並將前開房屋拆除後
    ，將該土地返還予原告。(2)被告甲○○、丁○○應給付原告
    444,229元及自起訴狀繕本送達翌日起至清償日止，按年息
    百分之五計算之利息。被告甲○○應給付原告1,161,497 元
    ，及自變更聲明狀繕本送達翌日起至清償日止，按年息百分
    之5計算之利息；並自93年11月23日起至返還土地之日止，
    按月給付原告27,260元。(3)被告戊○○應自坐落台北市○○
    區○○段三小段448地號上門牌號碼台北市信義區○○○路
    ○段255巷6號房屋如複丈成果圖所示A、C部分遷出，並將前
    開房屋拆除後，將該土地返還予原告。(4)被告戊○○應給付
    原告1,125,888元，及自起訴狀繕本送達翌日起至清償日止
    ，按年息百分之5計算之利息，並自93年11月23日起至返還
    土地之日止，按月給付原告19,113元。(5)願供擔保，請准宣
    告假執行。
（一）被告甲○○所有門牌號碼台北市信義區○○○路○段255
      巷臨4號房屋（即附圖編號B部分，面積80平方公尺、編號
      D 部分，雨棚面積7平方公尺）及被告戊○○所有門牌號
      碼台北市信義區○○○路○段255巷6號房屋（即附圖編號A
      部分，面積60平方公尺、編號C部分雨棚，面積1平方公尺
      ），自88年11月23日（即原告起訴前五年）起無權占有台
      北市所有、原告管理之台北市○○區○○段3小段448地號
      土地；另被告丁○○非被告甲○○之家屬，亦設籍於被告
      甲○○所有上開房屋之中，原告自得依民法第767條規定
      請求被告甲○○、戊○○拆除系爭土地上建物並返還土地
      予原告，及依同法第179條規定請求被告3人給付如聲明所
      示相當於租金之不當得利。
（二）至於被告甲○○、戊○○雖向地政機關申請時效取得地上
      權之登記，惟查其等係於原告93年11月23日起訴後始向地
      政機關提出申請，該地政機關受理日係94年1月28日，其
      非於土地所有權人起訴前向地政機關申請並經受理者，仍
      為無權占有。
（三）被告丁○○之戶籍雖於90年4月18日已遷離系爭房屋，卻
      不能證明其於90年4月18日前無占有系爭房屋之事實存在
      ，又被告丁○○既非被告甲○○家屬，卻何以與被告甲○○共同設籍於系爭臨4號房屋，自應依戶籍登記資料推定
      其與被告甲○○共同無權占用原告所有系爭土地，故2 人
      即應負返還不當得利責任。
（四）按無權占有他人之土地，獲有相當租金之不當得利，此為
      社會上通常之觀念，被告甲○○、戊○○所有前開房屋無
      權占用原告所管理之系爭土地，亦獲有相當於租金之不當
      得利。次按「城市地方房屋之租金，以不超過土地及其建
      築物申報總價年息百分之十為限。」土地法第97條第1項
      定有明文。原告所有系爭土地自88年至89年6月30日之申
      報地價為71,624元、89年7月1日至92年12月31日之申報地
      價為73,942元、93年1月1日至93年11月22日之申報地價為
      75,200元，而原告管理之系爭土地位於城市地區○○○地
      段，如以土地申報地價年息百分之5計算相當於租金之不
      當得利，應屬適當。另被告丁○○與被告甲○○共同無權
      占用原告所管理之系爭土地，故應與被告甲○○共同給付
      原告不當得利，應給付如聲明第(2)、(4)項所示之金額，並
      依民法第229條第2項、第213條第2項、第203條給付自起
      訴狀繕本送達翌日起，至清償日止，按年息百分之5計之
      利息。
（五）原告從89年就與被告協商搬遷至今，被告均未遷移，故無
      再給予履行期之必要。
二、被告則以下列各語，資為抗辯。並聲明：(1)原告之訴及假執
    行之聲請均駁回。(2)如受不利判決，願供擔保請准免為假執
    行之宣告。
（一）被告丁○○部分：
　　　被告丁○○乃被告甲○○配偶之兄，其僅設籍於台北市信
      義區○○○路○段255巷臨4號房屋，並無居住之事實，且
      其業於90年4月18日遷入台北市○○區○○路3段141巷7號
      4樓。是以被告丁○○未實際占有房屋，亦未無權占有系
      爭土地，原告僅以設戶籍之事，請求被告丁○○遷讓並賠
      償，並無理由。
（二）被告甲○○、戊○○部分：被告2人之房屋占用系爭土地
      超過20年以上，且已依民法第772條、769條、770條規定
      向台北市松山地政事務所申請時效取得地上權之登記，依
      大法官會議釋字第291號解釋及學者通說見解，被告並非
      無權占有。而本件雖被告甲○○、戊○○在起訴後始向地
      政機關申請時效取得地上權，惟無權占有之判斷時點，應
      為二審言詞辯論終結前而非起訴時，因此被告既已向地政
      機關申請登記，法院即應為實體判斷。
（三）被告甲○○領有殘障手冊、被告戊○○年屆81歲，兩人均
      無謀生能力，因此如認被告答辯無理由，請准給予6月至1
      年之搬遷期間。
四、經查，原告起訴主張自88年11月23日起被告甲○○所有門牌
    號碼台北市信義區○○○路○段255巷臨4號房屋（即附圖編
    號B、D部分）及被告戊○○所有門牌號碼台北市信義區○○○路○段255巷6號房屋（即附圖編號A、C部分），占有台北
    市所有、原告管理之台北市○○區○○段3小段448地號土地
    迄今等情，為兩造所不爭執，並經本院履勘現場製有勘驗測
    量筆錄附卷24、25頁可參，且有土地複丈成果圖附卷第27頁
    足憑，自足信為真實。
五、次按因時效而取得地上權登記請求權者，不過有此請求權而
    已，在未依法登記為地上權人以前，仍不得據以對抗土地所
    有人而認其並非無權占有，經本院（即最高法院）69年度第
    5次民事庭會議決議在案。至占有人因時效而取得地上權登
    記請求權者，以已具備時效取得之要件，向該管地政機關聲
    請為地上權登記，如經地政機關受理，則受訴法院即應就占
    有人是否具備時效取得地上權之要件，為實體上裁判，固經
    本院80年度第2次民事庭會議決議予以補充。惟後者旨在說
    明占有人如在土地所有人訴請拆屋還地之前，已主張具備時
    效取得之要件，得請求登記為地上權人者，法院應就其是否
    具備時效取得地上權之要件，為實體上裁判。倘占有人係在
    土地所有人提起拆屋還地之訴後，始主張具備時效取得之要
    件，向地政機關聲請為地上權登記者，即無該決議之適用，
    最高法院著有86年度台上字第3140號、88年度台上字第1729
    號、92年度台上字第2376號判決可參。本件被告甲○○、戊○○雖辯稱：渠等已於94年1月28日依民法第772條、769條
    、770條規定向台北市松山地政事務所申請時效取得地上權
    之登記，並非無權占有云云，惟為原告所否認，而查被告甲○○、戊○○係於原告93年11月24日起訴請求渠等拆屋還地
    後，始於94年1月28日主張具備時效取得之要件向該管地政
    機關聲請為地上權登記一節，有起訴狀、台北市松山地政事
    務所文件收據、申請書附卷第3、49、50、54、55頁可稽，
    從而，被告甲○○、戊○○既未依法取得地上權並經登記，
    復未於原告本於所有權人地位向其主張權利前以具備時效取
    得之要件向該管地政機關聲請為地上權登記，揆諸前揭說明
    ，自不得執其可能具時效取得地上權之登記請求權，以對抗
    土地所有人，認其占有具合法權源。此外，被告甲○○、戊○○就渠等占有使用系爭土地有合法權源之有利於己之事實
    ，並未另行舉證以實其說，是其辯稱渠等占有系爭土地非無
    權占有云云，自無可採。
六、至原告主張被告丁○○占用系爭土地，固舉戶籍謄本一件為
    憑，惟為被告所否認；而查，被告丁○○辯稱伊未居住於系
    爭房地一節，業據本院現場履勘屬實。至戶籍地址乃係依戶
    籍法所為登記之事項，俾便戶政管理，與實際住非必一致，
    此觀諸戶籍法就戶籍登記事項有變更、錯誤或脫漏時，明定
    應為（變）正之登記（戶籍法第23條、第24條參照）自明，
    自難以戶籍登記之處所逕認為設籍者之當然住所，進而遽行
    推認設籍者占有設籍處所之房地。此外，原告就被告丁○○
    確有占用系爭土地一事，未能另行舉證以實其說，僅執被告
    丁○○前設籍之戶籍謄本遽指被告丁○○有無權占用系爭土
    地之實云云，自嫌速斷。
七、按無法律上原因而受利益，致他人受損害者，應返還其利益
    ，民法第179條定有明文。又無權占有他人土地，可能獲得
    相當於租金之利益，此為社會通常之觀念。被告甲○○、羅
    蕭自88年11月1日起即無權占用系爭土地，則自斯時起即取
    得相當於租金之不當得利，原告自可依不當得利之法律關係
    請求被告甲○○、戊○○返還前五年內因此所受相當於租金
    之不當得利。次按土地法第97條第1項、第105條規定：租用
    基地建築房屋之租金，以不超過土地及其建築物申報總價額
    年息百分之十為限。而上開規定所指之土地價額，係指法定
    地價而言，土地法施行法第25條定有明文，再依土地法第14
    8條規定，法定地價係指土地所有權人依土地法所申報之地
    價，惟公有土地則以土地之公告地價為申報地價，免予申報
    ，平均地權條例施行細則第28條亦有明文，惟公有土地已有
    申報地價，仍應以土地所有權申報之地價作為申報地價。本
    件系爭土地坐落台北市信義區○○○路○段，附近商店辦公
    大樓林立，且有退輔會等公務機關等情，有勘驗筆錄乙份附
    卷可查，則系爭土地坐落地點依通常觀念自屬土地法第97條
    第1項規定之城市地方。又系爭土地所在地點並無其他可享
    受之特殊利益，則被告占用系爭土地所得受之利益，仍僅限
    於其使用系爭土地所得之收益，其租金額自應受土地法第97
    條第1項規定最高租金額之限制（最高法院54年台上字第
    1528號判例參照）。承上所述，本院審酌系爭土地坐落之地
    理位置，附近商業、交通、生活機能等情形，認為原告請求
    按土地申報總價額年息百分之五計算相當於租金之不當得利
    ，尚屬允當。
八、又被告甲○○占用如附圖所示B、D部分之土地，被告戊○○
    占用如附圖所示A、C部分之土地，獲有相當於租金之不當得
    利，如附圖所示B、D部分之土地面積各為80平方公尺、7平
    方公尺；如附圖所示A、C部分之土地面積各為60平方公尺、
    1平方公尺，而系爭土地於86年7月1日至89年6月30日間申報
    地價為每平方公尺71,624元，於89年7月1日至92年12月31日
    間申報地價為每平方公尺73,942元，93年1月1日至93年11月
    22 日間申報地價為每平方公尺75,200元，此有系爭土地公
    告現值及公告地價查詢表、土地登記謄本各乙份在卷可參，
    是被告甲○○、戊○○每月應給付原告相當於租金之不當得
    利數額之計算方式為「占用土地面積（平方公尺）×申報地
    價×5﹪×1/12×占用期間（月）」。依此計算，被告甲○○應給付原告相當於租金之不當得利為1,605,726元及自93
    年11月23日起至讓返還土地之日止，按月給付原告27,260元
    （計算式詳附表一）、被告戊○○應給付原告相當於租金之
    不當得利為1,125,888元及自93年11月23日起至讓返還土地
    之日止，按月給付原告19,113元（計算式詳附表二）。原告
    依不當得利之法律關係請求被告甲○○、戊○○如數給付，
    並請求被告給付自起訴狀繕本送達翌日起（即94年1月15日
    ）起至清償日止，按週年利率百分之5計算之利息，即無不
    合。
六、綜上所述，系爭土地為台北市所，原告為管理機關，被告甲○○、戊○○無權占用系爭土地，原告以管理人身分依民法
    第767條規定，訴請被告甲○○、戊○○分別拆除坐落如附
    圖所示B及D部分、A及C部分土地上之建物，並遷讓返還上開
    土地，為有理由，應予准許。被告甲○○、戊○○無權占用
    系爭土地，受有相當於租金之利益，致所有權人受到損害，
    原告自得以管理機關之身分，依民法第179條規定訴請被告
    甲○○返還1,605,726元及自93年11月23日起至讓返還土地
    之日止，按月以27,260元計算、被告戊○○返還1,125,888
    元及自93年11月23日起至讓返還土地之日止，按月以19,113
    元計算相當於租金之不當得利，及請求被告甲○○就
    1,605,726元部分、被告戊○○就1,125,888元部分之金額給
    付自起訴狀繕本送達翌日起（即94年1月15日）起至清償日
    止，按週年利率百分之5計算之法定遲延利息，洵屬有據，
    應予准許。逾此部分之請求，則屬無據，應予駁回。
七、末按「判決所命之給付，其性質非長期間不能履行，或斟酌
    被告之境況，兼顧原告之利益，法院得於判決內定相當之履
    行期間或命分期給付。經原告同意者，亦同。」固為民事訴
    訟法第396條第1項所明定，惟審酌原告自89年間即商請被告
    甲○○、戊○○二人遷讓返還土地至今未果，土地所有權人
    對系爭土地長期無法使用收益，而被告甲○○、戊○○自89
    年經原告請求返還土地之時起至今已逾4年顯有充分時間覓
    址他遷，為兼顧原告之利益，是被告甲○○、戊○○聲請給
    予6月至1年之搬遷期間，核無必要。
八、本件因事證已臻明確，兩造其餘攻擊、防禦方法及所為之立
    證，經核與判決之結果不生影響，無庸逐一論述，併予敘明
    。
九、本判決原告勝訴部分，兩造分別陳明願供擔保請求宣告假執
    行或免為假執行，經核均無不合，爰分別酌定相當之擔保金
    額，予以准許。至原告敗訴部分，其假執行之聲請即失所附
    麗，應予駁回。
十、結論：本件原告之訴為一部有理由，一部無理由，爰依民事
    訴訟法第79條、第390條第2項、第392條第2項之規定，判決
    如主文。
中　　華　　民　　國　　94　　年　　6 　　月　　8　　日
                        民事第四庭  法  官  周玫芳
以上正本係照原本作成。
如對本判決上訴，須於判決送達後二十日之不變期間內，向本院
提出上訴狀。
中　　華　　民　　國　　94　　年　　6 　　月　　8　　日
                                    書記官  郭麗琴
附表一（被告甲○○部分）：
一、自88年11月23日至93年11月22日止應給付共計1,605,726元
   Ａ88.11.23.~89.06.30（220日）
     71,624元×87平方公尺×5％×220/365＝
      187,792元（元以下四捨五入，下同）
   Ｂ 89.07.01~92.12.31（三年六月）
      73,942元×87平方公尺×5％×3.5年＝1,125,767元
   Ｃ 93.01.01~93.11.22（326日）
      75,200元×87平方公尺×5％×326/365＝292,167元
      Ａ＋Ｂ＋Ｃ＝1,605,726元
二、自93年11月23日起至返還土地之日止按月應給付之金額：
     75,200元×87平方公尺×5％×1/12＝27,260元
附表二（ 被告戊○○部分）：
一、自88年11月23日至93年11月22日止應給付共計1,125,888元
   Ａ88.11.23.~89.06.30（220日）
     71,624元×61平方公尺×5％×220/365＝131,704元
   Ｂ89.07.01~92.12.31（三年六月）
     73,942元×61平方公尺×5％×3.5年＝789,331元
   Ｃ93.01.01~93.11.22（326日）
     75,200元×61平方公尺×5％×326/365＝204,853元
     Ａ＋Ｂ＋Ｃ＝1,125,888元
二、自93年11月23日起至返還土地之日止按月應給付之金額：
     75,200元×61平方公尺×5％×1/12＝19,113元
